【裁判字號】    99,抗,1731
【裁判日期】    991117
【裁判案由】    返還提存物聲明異議
【裁判全文】
臺灣高等法院民事裁定                  99年度抗字第1731號
    抗  告  人  王淑華
抗告人因與相對人郭聰義間返還提存物事件聲明異議，對於民國
99年10月8日臺灣臺北地方法院99年度事聲字第10036號所為裁定
提起抗告，本院裁定如下：
    主      文
抗告駁回。
抗告訴訟費用由抗告人負擔。
    理      由
一、本件係相對人向原法院聲請發還原法院79年度存字第3099號
    擔保提存事件中所提存新台幣（下同）1,900萬元之餘額1,5
    45萬9,857元，原法院於98 年12月18日以98年度審司聲字第
    2571號裁定（下稱發還提存物裁定）准許之，並於98年12月
    29日以寄存送達之方式送達予抗告人，抗告人聲明異議狀（
    誤載為抗告）於99年1月22 日送達至原法院，原法院司法事
    務官以抗告人之異議逾期為由，爰於99年1 月28日駁回其異
    議（下稱駁回異議逾期裁定）。抗告人其後於99 年2月11日
    就該裁定異議，原法院未就駁回逾期異議裁定是否合法、有
    無理由為裁判對象，逕就發還提存物裁定有無理由為99年度
    審事聲字第24號裁定，係就當事人聲明事項未為裁判，業經
    本院於99年4月30日以99年度抗字第608號裁廢棄發回原法院
    ，原法院法官因而於99年10月8日以抗告人之異議逾期為由
    ，裁定駁回抗告人之異議等情，有相關裁定可稽。
二、抗告人於原法院異議及本件抗告意旨略以：伊之住居所原雖
    設於台北市○○○路○段20巷25號3樓，惟伊早於98 年7月間
    因工作而前往香港住居，伊之實際住居所業已變更，依最高
    法院27年上字第2566號及64年度台抗字第481 號判例要旨，
    伊之原住居所非應為送達之處所，郵政機關竟以該處所遽為
    寄存送達，該項寄存送達不合法，不發生送達之效力。伊係
    委任友人劉先生於99年1月17 日前往寄存機關台北市政府警
    察局中山分局中山一派出所領取原法院之發還擔保金裁定，
    在民事訴訟法第138條第3項規定之2個 月內，則伊最快於99
    年1 月17日始得知悉該裁定內容並提出異議，異議期間應自
    99年1月17日起 算，始符合程序正義及事實現況。原法院未
    審酌上開事由，未函查伊之出入境資料及傳訊劉先生，復未
    敘明理由逕以裁定駁回伊之異議，顯有違誤。另伊於住所門
    首及信箱均未發現送達通知書，本件寄存送達顯非合法，爰
    請求廢棄原裁定云云。
三、按送達不能依民事訴訟法第136條、第137條規定，將應送達
    之文書交付予應受送達人或有辨別事理能力之同居人、受僱
    人者，得將文書寄存送達地之自治或警察機關，並作送達通
    知書兩份，一份黏貼於應受送達人住居所、事務所、營業所
    或其就業處所門首，另一份置於該送達處所信箱或其他適當
    位置，以為送達，寄存送達自寄存之日起經10日發生效力，
    分別為民事訴訟法第138條第1項、第2 項所明定。又依一定
    事實足認以久住之意思，住於一定之地域者，即為設定其住
    所於該地；又依一定事實，足認以廢止之意思離去其住所者
    ，即為廢止其住所，亦為民法第20條及第24條分別定有明文
    ，顯見我國民法關於住所之設定，兼採主觀主義及客觀主義
    之精神，必須主觀上有久住一定地域之意思，客觀上有住於
    一定地域之事實，該一定之地域始為住所，兩者缺一不可。
四、經查：
  (一)抗告人原住臺北市中山區○○○路○段20巷15號6樓，嗣於86
    年3月17日將住所變更為同區○○○路○ 段20巷25號3樓，其
    後未再為任何變更住所之情，有抗告人之戶籍謄本可按（原
    法院審司聲字2571號卷第31頁）。參酌抗告人之入出國日期
    證明書及出入境資料，其自98年起之入出境情形係：98 年3
    月27日出境、同年6月3日入境；98年7月20日出境、99年2月
    1日入境；99年2月11日出境、同年3月14日入境；99年3月28
    日入境、同年5月26日出境；99年6月23日出境，有抗告人之
    入出境資料可參（原法院事聲10036號卷第7頁，本院抗字第
    1731號卷第12頁）；再觀抗告人於本件歷審書狀、民事委任
    狀及本院抗告狀等件（原法院審司聲2571號卷第43頁、審事
    聲24號卷第5-8頁、本院608號卷4-5頁、本院1731號卷第4-5
    頁），仍記載其住所為上開中山北路2段20巷25號3樓之址等
    情，可知：抗告人雖頻繁入出境，惟均僅係相隔數月之短暫
    入出境，自其訴狀上之住所仍書寫上開中山北路2 段20巷25
    號3 樓，顯見其並無廢止臺灣上址住所之意思甚明，則抗告
    人辯稱：伊因工作前往香港，實際住居所業已變更云云，尚
    屬無稽。
  (二)本件抗告人之住所仍設於上開中山北路2段20巷25號3樓，詳
    如前述，則原法院經郵務機關將系爭裁定正本送達上址，因
    無法會晤本人、無法將文書交與有辨別事理能力之同居人或
    受僱人，因而將送達文書寄存於上址之警察機關臺北市政府
    警察局中山分局中山一派出所；且作送達通知書兩份，1 份
    黏貼於上開2址門首，另1份置於信箱或其他適當位置，以為
    送達，業據郵務機關於送達證書上勾選明確，有該送達證書
    可稽（原法院審司聲2571 號卷第39 頁），核與民事訴訟第
    138 條規定相符。抗告人雖仍指摘：伊於門首、信箱均未發
    現送達通知書，本件寄存送達不合法云云，然郵務送達機關
    若未黏貼及放置送達通知書者，抗告人應無知悉文件送達並
    委請友人至派出所代為領取系爭裁定之可能，故其所辯應無
    可採。
  (三)又民事訴訟法第138條規定之寄存送達，於同條第2項已明定
    ：「寄存送達，自寄存之日起經10日發生效力」，已經法律
    明定送達之生效時間，至於受通知人究於何時前往領取應受
    送達之文書，或並未前往領取，於送達之效力並無影響，最
    高法院89年度台聲字第13號裁定同一見解可供參考，是抗告
    人意旨主張：本件異議期間應自伊委任友人領取系爭裁定之
    99年1月17日起算云云，顯與法律規定不合而無足取。
五、綜上所述，抗告人對發還提存物之裁定聲明異議，已逾法定
    不變期間，原法院司法事務官裁定駁回並經原法院法官駁回
    異議，於法並無不合，抗告人仍執陳詞提起抗告，為無理由
    ，應予駁回。
六、據上論結：本件抗告為無理由，依民事訴訟法第495條之1第
    1 項、第449條第1項、第95條、第78條，裁定如主文。
中    華    民    國    99    年    11    月    17    日
                     民事第二十庭
                           審判長法  官  張耀彩
                                 法  官  盧彥如
                                 法  官  林金吾
正本係照原本作成。
本裁定除以適用法規顯有錯誤為理由外，不得再抗告。如提起再
抗告，應於收受後10日內委任律師為代理人向本院提出再抗告狀
。並繳納再抗告費新台幣１千元。
中    華    民    國    99    年    11    月    17    日
                                 書記官  張淑芳

司法院資訊處製作；財團法人民間司法改革基金會備份。
